【裁判字號】    91,簡上,29
【裁判日期】    921110
【裁判案由】    遷讓房屋
【裁判全文】
臺灣臺東地方法院民事判決  九十一年度簡上字第二九號
    上  訴  人  洪秀姬
    訴訟代理人  李百峰律師
    被上訴人    甲○○
    訴訟代理人  吳漢成律師
右當事人間請求遷讓房屋事件，本院於民國九十二年十月二十七日言詞辯論終結，判
決如下：
    主      文
上訴駁回。
第一、二審訴訟費用（除減縮部分外）由上訴人負擔。
原判決減縮為上訴人應自座落門牌號碼台東縣臺東市○○○街七巷十五號如附圖所示
Ａ、Ｂ、Ｃ、Ｅ部分之房屋遷出，並將房屋返還被上訴人；上訴人應給付被上訴人新
台幣捌萬肆仟壹佰伍拾捌元及自民國九十年七月二十八日起至清償日止，按年息百分
之五計算之利息，並自民國九十年七月二十八日起至返還前開房屋止，按月給付新台
幣貳仟伍佰元。
    事實及理由
壹、按於第二審程序，非經他造同意不得為訴之變更或追加，但擴張或減縮應受判決
    事項之聲明者或請求之基礎事實同一者，不在此限，民事訴訟法第四百四十六條
    第一項、第二百五十五條第一項第二款及第三款定有明文。本件被上訴人起訴原
    請求上訴人應自座落門牌號碼台東縣臺東市○○○街七巷十五號之房屋（下稱系
    爭房屋）遷出，並將房屋交還被上訴人；及上訴人應給付被上訴人新台幣（下同
    ）九萬三千七百五十元及自民國九十年七月十八日起至清償日止，按年息百分之
    五計算之利息，並自九十年七月十八日起至交還前開房屋止，按月給付二千五百
    元，嗣於第二審訴訟中減縮為請求訴人應自座落門牌號碼台東縣臺東市○○○街
    七巷十五號如附圖所示Ａ、Ｂ、Ｃ、Ｅ部分之房屋遷出，並交還被上訴人；上訴
    人應給付被上訴人新台幣八萬四千一百五十八元及自九十年七月二十八日起至清
    償日止，按年息百分之五計算之利息，並自民國九十年七月二十八日起至交還前
    開房屋止，按月給付二千五百元，係減縮應受判決事項之聲明，又被上訴人原依
    民法第四百五十五條租賃物返還請求權起訴請求上訴人返還系爭房屋，嗣於本院
    審理時追加民法第七百七十六條第一項所有物返還請求權併為請求，經核兩者之
    訴訟資料及攻擊防禦方法大致相同，得彼此援引，且其訴訟目的亦均為請求交還
    系爭房屋，應屬請求基礎事實同一，本件雖上訴人不同意被上訴人所為之訴之變
    更及追加，惟依前揭法律規定，均應予准許，合先敘明。
貳、被上訴人主張：上訴人自八十四年六月一日起承租被上訴人所有之系爭房屋，雙
    方約定每月租金為二千五百元，並由上訴人給付押租金一萬元。詎上訴人自八十
    七年三月起即未再支付任何租金，經被上訴人定期催告，上訴人拒不繳納租金，
    為此，以本件起訴狀繕本之送達作為終止租賃契約之意思表示，又兩造之租賃關
    係經終止後，上訴人即屬無權占有該房屋，爰依租賃物返還請求權及所有物返還
    請求權，請求法院擇一判令上訴人遷讓交還座落門牌號碼台東縣臺東市○○○街
    七巷十五號如附圖所示Ａ、Ｂ、Ｃ、Ｅ部分房屋。又上訴人自八十七年三月起迄
    本件起訴狀繕本送達之日即九十年七月二十七日止，共積欠被上訴人租金十萬三
    千七百五十元，經扣除上訴人原所交付之押租金一萬元，及之前上訴人替被上訴
    人所繳納之房屋稅款七千零九十二元，尚積欠被上訴人八萬四千一百五十八元未
    清償，爰依租賃關係起訴請求上訴人給付八萬四千一百五十八元之租金及自九十
    年七月二十八日起至清償之日止，按年息百分之五計算之法定遲延利息。且上訴
    人自九十年七月二十八日起即無法律權源而占有使用系爭房屋，被上訴人因而受
    有相當於租金之損害，並請求上訴人自九十年七月二十八日起至交還房屋之日止
    ，按月給付被上訴人相當於租金之不當得利每月二千五百元。並聲明：上訴駁回
    。
參、上訴人則以：系爭房屋當初原由被上訴人母親甲○○建造如附圖所示Ｃ部分，惟
    建築至一半，尚無牆壁及門窗，不足以遮風避雨時，即由上訴人出資僱工建成Ｃ
    部分房屋，之後並又獨自出資增建如附圖Ａ、Ｂ、Ｄ、Ｅ部分，故上訴人始為系
    爭房屋之原始建築人，而有所有權及處分權，且縱該房屋為甲○○所有，其死亡
    後，亦應由被上訴人與其他繼承人所共有，亦非被上訴人所獨有，因此，被上訴
    人均不得請求伊返還房屋。再者，兩造間之書面房屋租賃契約，所定之期限為八
    十六年一月一日起至八十六年十二月三十一日止，惟租賃契約期滿後，上訴人仍
    繼續使用租賃物，而被上訴入仍繼續向上訴人收取八十七年一、二月份之租金，
    對上訴人使用、收益租賃物，不即為表示反對之意思，依民法第五百四十一條之
    規定，兩造間之租賃契約，自八十七年一月一日起視為不定期限租賃契約，是被
    上訴人非有土地法第一百條所定之事由，不得主張終止契約，被上訴人並未定相
    當期限催告上訴人給付租金，即遽以上訴人未給付租金為由終止租賃契約，難謂
    其為合法終止等語置辯。並聲明：原判決除減縮部分外均廢棄，上開廢棄部分被
    上訴人在第一審之訴駁回。
肆、本件被上訴人主張：伊與上訴人就系爭房屋定有租賃契約，其租賃期限自八十四
    年六月一日起至八十六年十二月三十一日止，每月租金二千五百元，上訴人給付
    租金至八十七年二月份，之後即未再繳納租金一情，業具被上訴人提出房屋租賃
    契約書二份（見原審卷第六頁至第十三頁）及房租收付款明細欄一份（見原審卷
    二十四頁、二十五頁）在卷為憑，復為上訴人所不爭執，堪認原告此部分主張為
    真實。兩造有爭執者為：系爭房屋上訴人有無所有權或事實上處分權？二、被上
    訴人有無定相當期限催告上訴人給付租金？經查：
一、按「系爭房屋原計畫蓋建二樓，而建築之程度，二樓結構業已完成，僅門窗尚
      未裝設及內部裝潢尚未完成，此項尚未完全竣工之房屋，已足避風雨，可達經
      濟上之使用目的，即成為獨立之不動產。」；又「自己建築之房屋，與依法律
      行為而取得者有別，縱使不經登記，亦不在民法第七百五十八條所謂非經登記
      不生效力之列。」，最高法院七十年台上字第二二二一號及四十一年台上第一
      零三九號著有判例可參。
二、本件系爭房屋如附圖所示Ｃ部分係由被上訴人母親甲○○僱請訴外人洪誠廣（已
    死亡）及丙○○二人將房屋外殼建好，在內部尚未隔間之際，出租予上訴人一情
    ，業具證人丁○○即被上訴人之繼父證述：「（問：八十二年六月一日出租給上
    訴人時系爭房屋是否已蓋好？）證人外殼都已蓋好，只是裡面尚未隔間。」等語
    明確（見本院九十二年四月二十八日言詞辯論筆錄），核與證人證人丙○○證述
    ：「（問：是否知道系爭之房屋是何人蓋的？）是我弟弟蓋的，因為我與他一起
    工作，我是他的工人。從開始建築時挖土立柱子灌水泥開始，就是我們做的，是
    甲○○的媽媽叫我們去工作的，至於薪資的部分我不清楚，是我弟弟和她談的，
    我們在量地基的時候她媽媽有到場，用手比告訴我們要做多寬、多長，她在現場
    有一、二個小時，她一邊講我就一邊作，是她叫我弟弟去做的。她幾乎每天都去
    ，每次去了十分鐘，只有第一次去比較久，我們做到快要蓋鐵皮時就停止了、、
    、我不知道為何要停工，大約停了十二、三天，我們又繼續開工，那時因要蓋鐵
    皮，所以我弟弟又多請了兩個工人，我也不知道為何要開工，但是我知道是洪秀
    姬夫妻到我家裡和我弟弟講話，請我弟弟去開工的。我的工資是我弟弟給的，至
    於洪秀姬是否給我弟弟的錢我不知道。」等語，及洪誠廣之妻乙○○證述：「（
    問：何人請你先生去蓋房子？）是甲○○的媽媽請我們去的。」、「（問：當時
    收了多少錢？）剛開始有給錢，但因時間太久了我記不得了。工人的工錢一個月
    約有二萬元。但是我先生沒有告訴我，他與甲○○的媽媽如何談的我不知道的。
    在工作期間有停工過一陣子，我有去工地看，因為就在附近，後來復工也是甲○
    ○的媽媽叫我先生去開工的，錢如何算我不知道，停工之前有蓋鐵皮，屋頂有蓋
    一半，另外一半沒有蓋，牆壁沒有蓋，停工後復工時，現場與停工前相同。那時
    候甲○○的媽媽常會到我家，我有看到他到我家找我先生復工，但是他們對復工
    錢及材料錢我都不知道，那是他們再談的。復工以後甲○○的媽媽還是會，到我
    家裡，復工以後我沒有再到工地去，所以我也不知道工地實際的進行情形。我先
    生有把復工的錢交給我，也有告訴我錢是甲○○的媽媽給他的，他扣掉材料錢後
    再交給我保管。」、「復工以後，在房子全部快要蓋好時候，洪秀姬曾經到我家
    來討論房子全部蓋好以後，房子後面要加蓋鐵皮屋的事情，其他時間洪秀姬都沒
    有去過。洪秀姬之前都沒有和我們討論有關這間房子的事情。」等語相符（見本
    院九十一年十二月二十四日準備程序筆錄），而上訴人於原審及本院訊問時亦自
    承：伊承租被上訴人母親所有之空屋，被上訴人母親同意伊花錢裝潢，訂立租賃
    契約時房子還沒完全蓋好，只有房屋頂及牆壁四周，地板水電都還沒好等語（見
    原審卷第二十一頁、本院九十二年四月二十八日言詞辯論筆錄）相符，足可認定
    ，被上訴人母親甲○○當時應已蓋好系爭房如附圖所示Ｃ部分之屋頂及牆壁部分
    ，揆諸前揭判例意旨，原所有權人應為被上訴人母親甲○○。
三、又甲○○死亡後已將系爭房屋所有權指定由被上訴人繼承一情，亦經證人丁○○
    到庭證述：「（問：甲○○的母親何時過世？）八十二年六月就過世了，過世時
    就將房子由甲○○繼承，事實上系爭上房屋是由甲○○出資。」、「（問：為何
    房子要給甲○○？）因為甲○○沒有房子，他與他母親商量由甲○○出資來蓋這
    房子，房子就歸甲○○所有。」等語（見本院九十二年四月二十八日言詞辯論筆
    錄）為憑，是系爭房屋之所有權人現應為被上訴人，被上訴人抗辯：其有所有權
    或事實上處分權云云，難認有理由。
四、按租賃期限屆滿後，承租人仍為租賃物之使用收益，而出租人不為反對之意思表
    示者，視為以不定期限繼續契約；又承租人租金支付有遲延者，出租人得定相當
    期限，催告承租人支付租金，如承租人於期限內不為支付，出租人得終止契約。
    租賃物為房屋者，遲付租金之總額，非達二個月之租額，不得依前項之規定，終
    止契約，民法第四百五十一條及第四百四十條定有明文。查本件兩造間對系爭房
    屋租賃契約，其租賃租期至八十六年十二月三十一日止，上訴人於租期屆滿後仍
    繼續使用系爭房屋，被上訴人亦未為反對之意思表示之事實，並收受八十七年一
    月及二月之租金之事實，為兩造所不爭執，並有房屋租賃契約書二件在卷可稽，
    揆諸前揭規定，兩造間對於系爭房屋存有不定期限租賃契約，至屬明確。而本件
    被上訴人主張：其曾經催告上訴人給付租金，上訴人迄今仍為給付一情，亦為上
    訴人於原審開庭時當庭自認：「原告（即被上訴人）曾經催告我給付租金。」等
    語明確（見原審九十一年三月十四日言詞辯論筆錄），復有被上人所提之存證信
    函及本院向交通部臺東郵局函調之收件回執在卷為佐，再徵諸上訴人於一審均未
    爭執被上訴人未經合法催告等情，足堪認定被上訴人此部分主張為真實，上訴人
    抗辯：被上訴人未經合法催告給付租金云云，難認可採。又上訴人自八十七年三
    月起迄今均未給付被上訴人租金，上訴人已積欠五年又七個月之租金一情，為上
    訴人所不爭執，是被上訴人主張：兩造間之租賃契約，已隨起訴狀繕本送達，為
    被上訴人所合法終止，為有理由，準此，被上訴人自得依租賃物返還請求權請求
    上訴人返還租賃物。
五、又按動產因附合而為不動產之重要成分者，不動產所有人，取得動產所有權，同
    法第八百十一條亦有明確規定。查系爭房屋於剛建蓋完成時僅有如附圖所示Ｃ部
    分，如附圖所示Ｃ部分屋內設備包括浴廁均係上訴人所添置，上訴人並於房屋前
    後增建附圖如附圖所示Ａ、Ｂ、Ｅ部分之涼棚、即附圖所示Ｄ部分之廚房，為兩
    造所不爭執，而該屋屋內之浴廁及屋前所增建之涼棚即如附圖所示Ａ、Ｂ、Ｅ部
    分均與被上訴人原所建蓋之建物即如附圖所示Ｃ部分相通連成一體，已附合成為
    被上訴人所有原建物之一部分，係屬擴建性質，亦經本院勘驗明確，則上訴人所
    為裝潢、增擴建，依照前揭規定，上訴人所為裝潢、增擴建，已附合於被上訴人
    原有租賃物即如附圖所示Ｃ部分，而成為原租賃物之一部分，與原有租賃物不可
    獨立分離，是被上訴人自得一併請求返還。
伍、綜上所述，本件被上訴人本於租賃物返還請求權，請求上訴人應自座落門牌號碼
    台東縣臺東市○○○街七巷十五號如附圖所示Ａ、Ｂ、Ｃ、Ｅ部分之房屋遷出，
    並交還被上訴人，及本於租賃契約法律關係請求上訴人應給付被上訴人八萬四千
    一百五十八元及自九十年七月二十八日起至清償日止，按年息百分之五計算之利
    息，並自九十年七月二十八日起至交還前開房屋止，按月給付二千五百元，為有
    理由，應予准許。原審為被上訴人勝訴之判決，於法並無不合；上訴人上訴意指
    指摘原判決不當，求予廢棄原判決改判准如上訴聲明之請求，為無理由，應予駁
    回。
陸、本件被上訴人主張數項法律關係請求本院擇一判決，被上訴人所據以請求之租賃
    物返還請求權，既為有理由，本院自無庸對其他法律關係再予審酌；又本件事證
    已臻明確，兩造其餘主張及所提證據與本院上開論斷無涉或無違，爰不予一一加
    以論駁，併此敘明。
柒、據上論結，本件上訴為無理由，依民事訴訟法第四百四十九條第一項、第七十八
    條、第八十三條第一項前段，判決如主文。
中        華      民      國    九十二    年    十一    月      十      日
                                    臺灣臺東地方院法院民事庭
                                        審判長法官 李昆曄
                                        法      官 廖建彥
                                        法      官 黃明展
右為正本係照原本作成
如對本判決上訴須於判決送達後廿日內向本院提出上訴狀
中      華      民      國    九十二    年     十一     月      十      日
~B法院書記官  陳敏捷


司法院資訊處製作；財團法人民間司法改革基金會備份。
